【裁判字號】    99,簡,298
【裁判日期】    990816
【裁判案由】    勞動基準法
【裁判全文】
臺北高等行政法院判決
                                       99年度簡字第298號
原      告  中國人壽保險股份有限公司
代  表  人  甲○○（董事長）住同上
被      告  臺北市政府
代  表  人  丙○○○○○○
上列當事人間勞動基準法事件，原告不服行政院勞工委員會中華
民國99年3 月31日勞訴字第0980036878號訴願決定，提起行政訴
訟，本院判決如下：
    主      文
原告之訴駁回。
訴訟費用由原告負擔。
    事實及理由
一、程序說明：
    本件因屬不服行政機關所為罰鍰處分而涉訟，其標的金額為
    新臺幣（下同）3 萬元，在40萬元以下，依行政訴訟法第22
    9 條第1 項第2 款規定，應適用簡易程序，本院並依同法第
    233 條第1 項規定，不經言詞辯論，逕行裁判。
二、事實概要：
    原告經營人身保險業，為適用勞動基準法之行業，經被告所
    屬勞動檢查處於民國（下同）98年9 月17日、同年9 月23日
    派員實施勞動檢查發現，原告未置備理賠部勞工○○○等10
    人98年9 月17日出勤紀錄，違反勞動基準法第30條第5 項規
    定。案經被告審查屬實，乃以98年11月3 日府勞二字第0983
    9051700 號裁處書（下稱原處分），處原告罰鍰1 萬元（折
    算新臺幣3 萬元）。原告不服，提起訴願，遭決定駁回，遂
    提起本件行政訴訟。
三、原告主張略以：
    (一)原處分於認事用法均有違誤，且原告現行實施之制度及作
      業，實質上已確實達到法令之「逐日記載勞工出勤情形」
      之要求，茲說明如下：
      1.原告之工作規則乃係經被告於95年1 月6 日以府勞一字
        第09571030700 號函同意核備（附件3 ），故而相關內
        容均無違法不當之處，應無疑義。
      2.原告就員工出勤及工作工時等人事管理，係於僱用之際
        事先與員工約定正常工作時間及申請延時工作之程序方
        式等，以維護員工權益，此由原告之工作規則第四章工
        時、休息及休假（附件4 ）第18條、第22條等規定，可
        資遵循。堪證原告已事先約定正常工作時間，而加班及
        請假另外呈報或統計等程序，以符勞工出缺勤記錄之法
        律要求。
      3.勞動基準法第30條第5 項雖有：「雇主應置備勞工簽到
        簿或出勤卡，逐日記載勞工出勤情形。」同法施行細則
        第21條亦規定：「雇主依本法第30條第5 項規定記載勞
        工出勤情形之時間，記至分鐘為止。」然而現行法令針
        對簽到簿或出勤卡之形式並無任何相關規定，據行政院
        勞工委員會93年3 月16日勞動二字第0930011871號函（
        附件5 ）之說明，基於企業自治之原則，公司本得自行
        決定如何實施人事出勤管理制度及作業，出缺勤記錄本
        得以不同之型態進行，主管機關實無權硬性要求僱主以
        特定方式置備相關記錄之權力，遑論原處分理由所指摘
        之「勞工出勤紀錄」等制式文件備置要求，足見原處分
        已違法要求原告為法令所未規範之行為義務。
      4.又勞動基準法第30條第5 項以及同法施行細則第21條等
        規定，自73年、74年間訂定起至今，從未經過修正（按
        ：勞動基準法第30條第5 項原為同法條第3 項，然內文
        並未變更）。該20餘年前所制定之僵化條文本身即存在
        不能夠與時俱進，而適用於現行應依公司治理原則自我
        負責之各項公司活動，此亦同時說明行政院勞工委員會
        以函令另行詮釋勞動基準法第30條第5 項及同法施行細
        則第21條之目的。何況，原告已以工作規則之方式與員
        工約定工作時間及辦理延時工作以利員工申請加班費，
        同時亦明確規劃藉由請假管理系統及門禁管理系統二制
        度，逐日記載勞工之出勤情形，此有原告總公司98 年9
        月17日、9 月23日之門禁管理系統紀錄（附件6 ）及同
        仁之加班申請單（附件7 ），得以證明上述制度確實實
        施，足可肯認原告現行有效實施之人事出勤管理制度及
        作業完全符合上揭法律及函令所欲規範之目的，並已確
        實達到法令「逐日記載勞工出缺勤情形」之要求。原處
        分顯有違法，自應依法予以撤銷。
      5.退步言之，原告所採取之管理方式係以有效節省公司成
        本及尊重員工自我管理為前提，縱令原告不是以「勞工
        簽到簿或出勤卡」等方式記錄員工出缺勤的情形，然由
        原告公司採行之請假管理系統，同樣可明確記錄員工是
        否正常出缺勤，相較之下，以請假系統管理出缺勤確實
        係更為有效率、信任員工、及重視人性尊嚴之表現方式
        。此由原告與員工間發生出缺勤時數之爭議時，原告尚
        須負起更多之舉證責任，以證明員工既未請假又未出勤
        一點，即可明瞭原告係自願採取對自己較不利之方式以
        落實員工權利之保護及照顧。原處分豈可以原告之請假
        出勤管理系統不符合落後且僵化之法律條文規定，即認
        為原告必定有害於勞工之權益，原處分理由不合情理處
        ，已昭昭然。
    (二)現今多數金融保險同業及工商服務業等，自體貼員工之角
      度出發，提供員工更加彈性、自主之上下班時間，使員工
      減少上班趕打卡之心理壓力及因而致生意外之風險，多已
      不再實施員工上下班打卡之出勤管理制度，以達員工自律
      管理之目的，行政機關若全部加以處分，則我國公司進步
      之管理方式，將反因被告落後僵化之要求而無從落實。從
      而，原告若因提供員工更加彈性之出勤時間，並實施更加
      良善及人性化之出勤管理制度，竟遭被告僅以無法提出員
      工上下班打卡之出勤資料為由，而為前述裁處之不利益處
      分，原告不禁質疑原處分有違反比例原則及平等原則之虞
      。
    (三)綜上，原告現行實施之制度及作業，確已符合法令之逐日
      記載勞工出勤情形之要求，原處分顯有違法，為此，提起
      本件撤銷訴訟，並聲明求為判決：訴願決定及原處分均撤
      銷。
四、被告則以：
    (一)依勞動基準法第1 條第1 項、第3 條第3 項、第30條第5
      項、第79條第1 項第1 款，及被告處理違反勞動基準法事
      件統一裁罰基準第3 點第12項規定意旨，原告從事保險業
      務，為適用勞動基準法之行業，因原告勞工多次來信檢舉
      原告使勞工每天延長工作時間，從無核發延長工作時間工
      資，故被告所屬機關勞工局勞動檢查處於98年8 月6 日派
      員實施勞動檢查，原告會同檢查人員副理○○○坦承，原
      告並未對勞工實施打卡制度，有關勞工出勤與否，係依勞
      工是否請假而定，故無相關勞工打卡紀錄或簽到簿可稽。
      因原告未設置勞工打卡記錄或簽到簿致使被告無法據以釐
      清是否涉嫌規避給付加班費之責，被告爰依勞動基準法第
      79條第1 項第1 款規定裁處罰鍰6,000 元。原告勞工復於
      98年8 月28日來信要求被告實施夜間檢查，始可發現原告
      確有延長勞工工作時間之事實，故被告所屬機關勞工局勞
      動檢查處隨即於98年9 月17日、同年9 月23日前往實施勞
      動檢查，結果發現原告未置備理財部勞工○○○等10人98
      年9 月17日出勤紀錄，違反勞動基準法第30條第5 項規定
      ，此有會同檢查之原告理財部經理○○○認簽之被告勞工
      局勞動檢查處98年9 月17日勞動條件檢查會談紀錄可稽，
      違法事實洵堪認定，因被告係第2 次違反，爰依同法第79
      條第1 項第1 款規定及被告處理違反勞動基準法事件統一
      裁罰基準第3 點第12項規定裁處原告3 萬元，自屬有據，
      並無違誤，應予維持。
    (二)勞動基準法之制定，乃係顧及勞資關係中，勞工處於弱勢
      之地位，為平衡雙方之斡旋能力及保障勞工勞動條件之最
      低標準，為落實此項社會政策性之立法，原告自有遵守該
      法各項規定之義務。勞動基準法第30條第5 項係強制規定
      雇主應置備勞工簽到簿或出勤卡，逐日記載勞工出勤情形
      ，窺其立法目的在於計算勞工每日正常工作時間是否遵守
      8 小時之原則，以達到同條第1 項之立法目的，並作為計
      算加班費之依據，以釐清勞資爭議事宜。所謂「置備」係
      指該等簽到簿或出勤卡，使其處於得隨時供檢視及利用之
      狀態。稽之卷附被告所屬機關勞工局勞動檢查處98年9 月
      17 日 勞動條件檢查會談紀錄，原告理財部經理○○○陳
      稱略以本部門勞工並未實施打卡或簽到簿，無紀錄可稽等
      語，可知原告雖已於僱用時即予員工約定正常工時，員工
      超出正常出勤時間者申請加班後加給工資為由，未要求勞
      工上下班時間登記打卡，又原告亦未規定逐日記載其勞工
      出勤情形，此影響勞工主張工時、工資等法律上權益甚鉅
      ，原告違法事實洵堪認定。
    (三)原告雖主張另有門禁管理系統制度，逐日記載勞工之出勤
      情形，亦依法留存1 年，可供主管機關檢查，惟該資料係
      記錄人員之進出狀況，觀之該紀錄每人每日均有多筆進出
      紀錄，無法確定何筆紀錄係勞工上班時間或下班時間，實
      難憑藉該門禁管理資料得知勞工○○○等10人98年9 月17
      日之出勤狀況、上下班時間，難謂已達勞動基準法第30條
      第5 項之立法意旨。
    (四)又原告前經被告98年9 月8 日府勞二字第09836961300 號
      函裁處書罰鍰2,000 元在案，惟原告並未改善，本次又因
      未置備勞工簽到簿或出勤卡而無法得知勞工○○○等10人
      98年9 月17日之出勤狀況、上下班時間，影響勞工主張其
      工時、工資之權益，被告之原處分並無不當。原告所述理
      由實為推諉之辭，不足採信。綜上論述，原處分及訴願決
      定並無違誤等語，資為抗辯。並聲明求為判決駁回原告之
      訴。
五、本院之判斷：
    (一)按「雇主應置備勞工簽到簿或出勤卡，逐日記載勞工出勤
      情形。此項簿卡應保存1 年。」、「有左列行為之一者，
      處2 千元以上2 萬元以下罰鍰：一違反……第30條……規
      定者。」勞動基準法第30條第5 項、第79條第1 項第1 款
      定有明文。又同法施行細則第21條規定：「雇主依本法第
      30條第5 項規定記載勞工出勤情形之時間，記至分鐘為止
      。」
    (二)次按，勞動基準法之制定，旨在規定勞動條件最低標準，
      保障勞工權益，加強勞雇關係，促進社會與經濟發展（見
      該法第1 條）。而該法第30條第5 項規定規定雇主應置備
      勞工簽到簿或出勤卡，逐日記載勞工出勤情形，係鑑於勞
      雇雙方對於工時、工資、休息及休假等認定上易生爭議，
      致損及勞雇關係和諧，為使勞工之正常工作時間及延長工
      作時間記錄明確化，以為勞資爭議之佐證依據，此乃法律
      強制課予雇主應遵循之作為義務。至該條項所稱「置備」
      係指該等簽到簿或出勤卡，使其處於得隨時供檢視及利用
      之狀態；另依同法施行細則第21條之規定，雇主依上述規
      定記載勞工出勤情形之時間，應記至分鐘為止，均合先說
      明。
    (三)經查，原告從事人身保險業，為適用勞動基準法之行業，
      前於98年8 月6 日經被告所屬勞工局勞動檢查處實施勞動
      檢查結果，發現原告有未依規定備置出勤紀錄表，違反勞
      動基準法第30條第5 項規定情事，而以96年9 月8 日付勞
      二字第09836961300 號裁處書，處原告罰鍰2 千元（折算
      新臺幣6 千元）在案（按此部分經原告循序提起訴願及行
      政訴訟後，業經本院99年度簡字第323 號判決駁回原告之
      訴）；嗣原告勞工又投訴檢舉原告使勞工每天延長工作時
      間，且未核發延長工作時間工資，持續1 整年未改善，被
      告所屬勞工局勞動檢查處乃於98年9 月17日下午7 時10分
      派員至原告營業所（臺北市○○○路○○○號○○樓）實
      施勞動檢查，發現原告理賠部○○○等10位勞工有延常工
      作時間至少1 小時之情事，惟據在場會同檢查人員即原告
      理賠部經理○○○陳稱：「本部門勞工並未實施打卡或簽
      到簿等紀錄可稽」、「因勞工未申請申報加班，故亦無相
      連續關係加班紀錄可稽」等情，有原告前案即被告96年9
      月8 日府勞二字第09836961300 號裁處書、被告勞資信箱
      之勞工投訴資料、原告理賠部經理○○○簽名確認真正之
      臺北市政府勞工局勞動檢查處勞動條件檢查會談紀錄及現
      場照片附原處分卷可稽，堪認為真實。故被告以原告違反
      勞動基準法第30條第5 項規定，未置備勞工簽到簿或出勤
      卡，逐日記載勞工出勤情形，並審酌原告係第2 次違反上
      開規定，依同法第79條第1 項第1 款及臺北市政府處理違
      反勞動基準法事件統一裁罰基準第3 點第12項規定，以原
      處分裁處原告罰鍰1 萬元（折算新臺幣3 萬元），於法並
      無不合。
    (四)第查，勞動基準法第30條第5 項規定雇主應置備勞工簽到
      簿或出勤卡，逐日記載勞工出勤情形，係為明確記錄雇主
      是否遵守同法條第1 項所定勞工每日工作正常時間不得超
      過8 小時之原則，並作為計算加班費之依據，俾釐清勞資
      爭議處理之佐證，已如前述，此與雇主依同法第70條訂定
      之工作規則或與勞工訂定之勞動契約條款不得違反勞動基
      準法之相關強制規定，乃屬不同規範之範疇，原告將二者
      混淆，以其於僱用之際，已與員工約定正常工作時間及申
      請延時工作之程序方式，並有經被告核備之工作規則可資
      遵循，主張已符合置備勞工出缺勤紀錄之法律要求，洵非
      可採。至於行政院勞工委員會93年3 月16日勞動二字第09
      30011871號函，則係就雇主已置備勞工簽到簿或出勤卡，
      僅該等資料未依法記載至分鐘時，如有其他資料可查明勞
      工出勤時間，可認未違反勞動基準法施行細則第21條規定
      而為之釋示，與本件原告根本未置備勞工簽到簿或出勤卡
      ，顯不相同，自無適用餘地，原告錯引該函並主張基於企
      業自治原則，該公司決定另以其他人事管理制度及作業查
      明勞工出勤時間，以取代法律所定置備勞工簽到簿或出勤
      卡之義務云云，核無足取。又原告雖主張該公司設有門禁
      管理系統制度，逐日記載勞工之出勤情形，可供被告檢查
      云云，惟查，原告所設置上開門禁管理系統僅係紀錄人員
      進出公司之狀況，且觀諸該紀錄所示每員工每日均有多筆
      進出紀錄，無法確定何筆紀錄係勞工上班時間或下班時間
      ，實難憑藉該門禁管理資料得知勞工之出勤狀況、上下班
      時間，自非屬勞動基準法第30條第5 項規定之簽到簿或出
      勤卡，原告此部分之主張，亦無可採。
六、綜上所述，原告之主張，均不足採。原處分並無違誤，訴願
    決定遞予維持，亦無不合，原告仍執前詞，訴請撤銷，為無
    理由，應予駁回。
七、據上論結，本件原告之訴為無理由，爰依行政訴訟法第233
    條第1 項、第98條第1 項前段，判決如主文。
中    華    民    國    99    年    8     月    16    日
                  臺北高等行政法院第五庭
                                      法  官  程  怡  怡
上為正本係照原本作成。
本件以訴訟事件所涉及之法律見解具有原則性者為限，始得於本
判決送達後20日內向本院提出上訴狀並表明上訴理由，如已於本
判決宣示後送達前提起上訴者，應於判決送達後20日內補具上訴
理由（均按他造人數附繕本），且經最高行政法院許可後方得上
訴。
中    華    民    國    99    年    8     月    16    日
                                      書記官  張  正  清

司法院資訊處製作；財團法人民間司法改革基金會備份。
